臺灣臺南地方法院刑事判決　　　　　　　95年度交訴字第74號
公　訴　人　臺灣臺南地方法院檢察署檢察官
被　　　告　丙○○
選任辯護人　蔡弘琳律師
　　　　　　蘇正信律師
　　　　　　蔡進欽律師
上列被告因過失致死等案件，經檢察官提起公訴（95年度偵字第
5724號），本院判決如下：
    主  文
丙○○服用酒類，不能安全駕駛動力交通工具而駕駛，處拘役伍
拾日，如易科罰金，以銀元參佰元即新台幣玖佰元折算壹日；又
因過失致人於死，處有期徒刑捌月。
    事  實
一、丙○○於民國95年3月8日凌晨1時許，與朱吉田在臺南市○
    ○路○段「川井居酒屋」內共同飲用啤酒，已達不能安全駕
    駛動力交通工具之程度，原應注意依道路交通安全規則第11
    4條第2款規定，飲用酒類後吐氣所含酒精濃度超過每公升0.
    25毫克者，不得駕車。竟仍駕駛車號YLW-663號重機車，搭
    載朱吉田欲返回丙○○位於臺南市○區○○街63號2樓之25
    居所，嗣於同日凌晨1時20分前，沿臺南市○○路○段外側
    車道由西往東方向行駛，行經該路段48號對面忠烈祠前時，
    因不勝酒力，自行擦撞路樹，使朱吉田摔落地面，導致朱吉
    田受有：「右側腹部鈍挫傷併肝臟撕裂傷腹內大出血休克」
    之傷害，經送醫後不治死亡。嗣經警據報前往處理，在臺南
    市立醫院內，測得丙○○呼氣之酒精濃度為每公升0.60毫克
    ，丙○○並向到場處理之警員乙○○坦承其為肇事車輛之駕
    駛人自首查獲上情。
二、案經臺南市警察局第六分局報請臺灣臺南地方法院檢察署檢
    察官偵查起訴。
    理  由
甲、程序部分：
  (一)證人邱郁雯、賴啟文於警詢時之證述，係被告以外之人於審
    判外之陳述，且被告不同意作為證據，依刑事訴訟法第159
    條第1項、第159條之5第1項之規定，原則上不得作為本案裁
    判基礎之證據資料。檢察官復未證明證人先前於警詢中之證
    述，「具有較可信之特別情況，且為證明犯罪事實存否所必
    要」此一外部情況要件，自不符合刑事訴訟法第159條之2例
    外得作為證據之要件規定，而無法回復其證據能力。
  (二)按證人之個人意見或推測之詞，除以實際經驗為基礎者外，
    不得作為證據，刑事訴訟法第160條定有明文。證人賴啟文
    於檢察官偵查中證稱：「我並沒有看到誰騎機車，我是向警
    員說男的離樹比較近，而機車離樹至少有四到五步的距離，
    而女的倒在機車旁邊，所以應該是女的騎機車」等語 (見相
    驗卷第61頁)，其證言不過是陳述曾於警詢中向員警陳述其
    個人猜測騎乘機車之人是被告之事實而已，並非逕行證稱騎
    乘機車之人係被告，且依上揭法文其猜測係被告騎乘機車等
    語，尚無證據能力，附此敘明。
乙、實體部分：
  (一)訊據被告對於上揭時地飲用酒類達上揭不得駕車之程度；其
    所有之車號YLW-663號重機車撞擊路樹肇事，被害人朱吉田
    因此死亡之事實並不否認。惟矢口否認有酒後駕車及過失致
    死之犯行，辯稱：駕車的人是朱吉田，不是我，我是被朱吉
    田載的云云。
  (二)本院審酌：
    (1)證人即當日到場處理之臺南市警察局第六分局車禍處理小
      組警員乙○○，於檢察官偵查中具結後證稱：「我有訊問
      丙○○肇事機車的駕駛人是何人，他有點頭及說『對』是
      他騎的，這部分我共問了3、4次以上，他都承認是他騎的
      。」等語 (見相驗卷第66頁)。其證言雖無法逕行證明即
      係被告本人騎乘機車肇事，惟可以證明證人乙○○曾親耳
      聽聞被告親口說出係其駕駛機車之事實。被告丙○○學歷
      為高職畢業 (見警卷第5頁)，受有中等以上之教育，且有
      相當社會經歷，並非弱智之人，如其並非騎乘機車肇事之
      人，遭警詢問時本當極力否認才是，焉有自攬肇事責任之
      理。又被告經轉送國立成功大學附設醫院就診時，雖有短
      暫失憶及昏迷現象，此有該院診斷證明書 (見本院卷第25
      頁)及該院病患診療資料摘錄表 (見本院卷第65頁)各1紙
      可證。然被告於肇事現場，經救護人員施以救護時意識清
      楚，並無失憶現象，此有當日到場救護之臺南市消防局東
      門分隊隊員員丁○○於本院審理中證述：我是救護女姓病
      患(即指被告)，她的意識從現場到醫院 (指臺南市立醫院
      ) 一直都很清醒，我們問她何處受傷及疼痛她可以回答，
      到醫院問她基本資料，她也可以回答等語可稽 (見本院卷
      第109、110、111頁)。又丙○○肇事後最初係送往臺南市
      立醫院救治，在臺南市立醫院就醫時並無失憶現象，此亦
      有上揭救護查詢紀錄 (見本院卷第59頁)、該院診斷證明
      書(見相驗卷第20頁)及病歷 (見本院卷第74至81頁)附卷
      可證，而證人乙○○係在臺南市立醫院訊問被告丙○○，
      其在該院既無失憶之現象，即無因失憶而為錯誤陳述之可
      能，供稱係其駕駛機車等語，自足堪採信。又證人乙○○
      於本院審理中雖翻異前詞改稱：我在醫院中有問被告是不
      是駕駛人，但被告因胸部疼痛，酒後意識模糊，無法瞭解
      我的問題，且僅有點頭、搖頭的情形，她所代表的意思為
      何我不清楚，她有答非所問的情形，不願意針對我的問題
      回答，沒有回答何人是駕駛人，我於檢察官偵查中之證言
      及各類文件中所記載丙○○有向警方表示為駕駛人等語，
      只是我自己個人的判斷而已云云 (見本院卷第116至119頁
      ) 。然查：
      經本院當庭勘驗證人乙○○95年3月22日檢察官偵查中
        經具結後之證言結果，證人乙○○證稱：「我有訊問丙
        ○○肇事機車的駕駛人是何人，她有點頭及說對是她騎
        的，這部分我共問了3、4次以上，他都承認是他騎的」
        等語 (見相驗卷第66頁及本院卷第121頁)，明確表明被
        告曾向證人「說」是被告騎乘機車，而非僅點頭或搖頭
        而已，亦非僅為被告個人之判斷而已。
      由證人乙○○所製作之台南市警察局舉發違反道路交通
        管理事件車輛移置保管單上所記載之駕駛人為被告 (見
        警卷第44頁)。
      證人乙○○所製作之肇事現場圖註解欄內第五點記載：
        「事故處理警方到院查訪時，丙○○有向警方表示自己
        為肇事人」等語，復於「肇事經過摘要」欄內記載「丙
        ○○可能騎乘 (A)YLW-663號重機車載有乘客朱吉田」
        等語 ( 見警卷第40頁)
      證人乙○○所製作之臺南市○○○道路交通事故肇事人
        自首情形紀錄表，自首情形欄內記載「報案人或勤指中
        心轉來資料未報明肇事人姓名，處理人員前往傷者就醫
        之醫院處理時，丙○○於醫院救護中，並當場承認為肇
        事車輛駕駛人。警方並於醫院對丙○○作酒精呼氣測試
        值0.60mg/l」等語(見警卷第26頁)。
      95年3月8日南市警交字第06095337臺南市警察局第六分
        局交通事故處理小組案件呈報單壹第六點記載：「警方
        到院查訪時，丙○○有向警方表示自己為肇事人」等語
        (見相驗卷第13頁) 。
      依照上述證人之證言及記載均清楚表示被告確曾向證人乙
      ○○以「言語」表示其為駕駛人，而非僅為證人乙○○自
      己個人之判斷而已。綜上已足認被告於臺南市立醫院就診
      時確曾向證人乙○○承認其為本件肇事車輛駕駛人之事實
      。證人乙○○事後於本院審理中翻異前詞改稱被告沒有承
      認，係其自己之判斷云云，顯為迴護被告之詞，而不足採
      ，應以其於偵查中之證言較為可信。
    (2)系爭肇事車號YLW-663號重機車，係被告所有，肇事前正
      駛往被告家中，業據被告供明在卷 (見相驗卷第55頁)。
      參酌被告本人較被害人朱吉田瞭解其機車之車況、操作方
      式與較為熟悉返家之道路等情，亦以被告騎乘機車搭載被
      害人朱吉田始符常情。
    (3)員警調閱案發現場附近即位於台南市○區○○路一段129
      號東興當舖所裝設之錄影機 (即肇事地點西方不足200公
      尺處)所攝得被告駕車經過之影像，經本院將該影像送內
      政部警政署刑事警察局鑑定結果，雖因原始圖像解析度不
      佳，處理及放大後仍無法辨識機車之車牌，而無法明確辨
      認該機車之車號、車型及駕駛人特徵，此有該局95年8月7
      日刑鑑字第0950088276號鑑定書可稽 (見本院卷第43至50
      頁)。惟本院仍可由上揭錄影影像之內容，辨識以下幾點
      事實：
      機車騎士頭戴安全帽。
      機車後座乘客之體型較機車駕駛體型高大。
      後載乘客穿著拖鞋。
      機車車牌號碼第3個英文字母為V或W字型。
      影片拍攝之時間約為95年3月8日上午1時21分許。
      此有本院勘驗筆錄 (見本院卷第37、38頁)及上開鑑定書
      所附照片(見本院卷第44至50頁)可稽。而：
      被告肇事時頭戴安全帽，此為被告所不否認。
      被害人朱吉田之身材遠較被告壯碩，此有相驗照片附卷
        可證(見相驗卷第51頁正反面及第52頁、第36頁)。
      被害人朱吉田肇事前腳著拖鞋，此有肇事後現場所拍攝
        被害人遺留現場拖鞋之照片可稽 (見相驗卷第29頁編號
        3照片、第30頁編號11照片，照片中之一隻拖鞋位於機
        車前置物欄內；第31、32頁編號9、10、8照片，照片中
        之一隻拖鞋位於機車腳踏板上)。
      肇事機車車號為YLW-663號，其中第3字為「W」，此有
        肇事現場照片 (見相驗卷第29、30、31、34頁)及本院
        勘驗筆錄 (見本院卷第37頁)可稽。
      本件肇事救護單位，即臺南市消防局南門分隊，係最早
        接獲報案進行救護任務之單位，其接獲報案之時間為95
        年3月8日上午1時20分許，此有該局救護紀錄查詢1紙附
        卷可稽 (見本院卷第58頁)。事故發生後，目擊證人賴
        啟文立即打電話報警救護，由此可知肇事時間約發生於
        20 分或20分前不久之時間。而上揭影像拍攝之時間依
        錄影影像之顯示係21分，因此足認上揭錄影顯示之時間
        應有錯誤，應在20分之前，而非21分。又上揭錄影時間
        雖有上述差異，然二者所顯示之時間仍極為接近，錄影
        影像內所顯示之時間與實際時間誤差不大；又錄製影像
        地點距肇事地點間約不足200公尺，此有證人乙○○之
        證言可稽 (見本院卷第119頁)。因此就時間與距離二者
        間互相推算，仍足以供本院認定錄影影像內之機車即為
        被告肇事機車之事實之依據。
      綜合上情，再參酌本件肇事時間為凌晨1時許，車輛不多
      ，於該時段又無其他雙人共乘之機車通過該處，應無誤判
      之可能。依此縱然上揭錄影影像內容，無法清楚辨識肇事
      車輛之外型、車牌號碼與駕駛人之特徵，本院仍足以據此
      判定即係肇事車輛。
    (4)被告肇事後，被害人朱吉田倒臥於路樹旁，並於路樹旁留
      下大灘血跡；被告則倒臥於距朱吉田後方約4、5步之道路
      上，機車則倒地於被告後方道路旁之水溝蓋上，此有肇事
      現場圖 (見相驗卷第27頁)、證人賴啟文 (見相驗卷第61
      頁)、邱郁雯 (見相驗卷第60頁)、臺南市消防局第一大隊
      救護隊員甲○○ (見本院卷第113、114頁)之證言及肇事
      現場照片 (見相驗卷第32、33頁編號7、6照片)可稽。即
      依被告機車行駛之方向 (自西向東)而言，倒地之順序，
      依序為遭撞擊之路樹，其次為倒地之朱吉田，再其次為被
      告，最後則為倒地之機車。由此可知機車撞擊路樹後，乘
      座於後座之朱吉田首先跌落地面，其次為乘座於前座之被
      告跌落地面，最後才是機車倒地。也僅有被害人朱吉田乘
      座於機車後座，被告乘座於機車前座，始有可能產生此種
      跌落之狀況。
    (5)被告所受之傷害為「頭部外傷併顏面擦挫傷胸部挫傷併右
      側第2至第7肋骨骨折、血胸、腹部挫傷併肝臟血腫」等多
      處身體外部傷害，此有台南市立醫院95年3月8日診斷證明
      書、國立成功大學醫學院附設醫院診斷證明書各1紙可證
      ( 見相驗卷第20頁、本院卷第25頁)；而被害人朱吉田所
      受之傷害則多為「肝撕裂傷及腹內大量出血併休克」等體
      內之傷害，其明顯之外傷僅為「右側鈍挫傷及右腳挫傷」
      之傷害，此有台南市立醫院95年3月8日出具之診斷證明書
      ( 見相驗卷第8頁)、台灣台南地方法院檢察署法醫驗斷書
      所載內容 (見相驗卷第42頁反面、第43頁)及相驗照片 (
      見相驗卷第51、52頁照片)可稽。由此亦可判斷應係被告
      駕車坐於機車前座，接連撞擊路樹與機車，因此其所受之
      傷害多為頭部、顏面之挫擦傷與骨折之傷害；被害人朱吉
      田坐於後座，前有被告身體阻擋，故其身體前方幾無外傷
      ，僅有身體右側撞擊路樹之鈍挫傷及因此所導致內臟出血
      之傷害。由此亦可明確判斷肇事時係被告駕駛機車，而非
      被害人朱吉田駕駛機車。
  (三)綜上所述，足認被告確係本件車禍肇事之駕駛人，其酒後駕
    駛機車搭載被害人朱吉田，因不勝酒力以致撞擊路旁樹木肇
    事並導致朱吉田死亡之事實已堪認定。至被告另辯稱台南市
    立醫院急診一般病歷護理記錄記載：「被告是機車撞樹之乘
    客」等語，足證被告並非駕駛人云云 (見本院卷第76頁反面
    )然查護理人員並非調查之員警或至現場救護之人員，應不
    可能知悉何人為駕駛人，其記載「乘客」等語，僅為救護時
    應記載之一般用語 (機車之駕駛人亦為機車之乘客)或是聽
    聞被告之陳述所為之記錄而已，並非表示被告不是機車駕駛
    人之意，被告此部分辯詞，顯與常理不符，而不足採信。而
    被告酒後駕駛，自撞路樹以致肇事，其駕駛行為自有過失。
    被害人因此產生死亡之結果，自與被告之過失駕駛行為間有
    因果關係。此外復有：
    台南市警察局第六分局車禍處理小組查訪紀錄表2份。
    台南市○○○道路交通事故當事人酒精測測定紀錄表。
    刑法第185條之3案件測試觀察紀錄表。
    臺南市立醫院檢驗報告查詢血清報告。
    相驗屍體證明書。
    台南市警察局第六分局處理交通事故案件監視錄影畫面翻
      拍照片。
    道路交通事故現場圖。
    道路交通事故調查報告表(一)(二)。
    台南市警察局處理交通事故紀錄表。
    交通事故現場勘驗圖。
    臺南市立醫院法醫參考病歷摘要表。
    台南市警察局重要交通事件摘要表。
    現場照片14幀。
    當事人救護照片6幀。
    法醫驗斷書。
    台南市消防局93年10月30日南市消指字第09500103780號
      函。
    國立成功大學醫學院附設醫院95年11月8日成附醫外字第
      0950013597號函。
    臺南市立醫院95年11月17日南市醫字第0950000683號函。
    台南市警察局第六分局96年1月3日南市警六刑字第095462
      46450號函。
    等件為證，本件事證已甚明確，被告犯行洵堪認定。
丙、新舊法比較：
  (一)按被告行為後，刑法及刑法施行法業於94年2月2日經總統以
　  華總一義字第09 4000149 01號令修正公布，並於95年7月1
    日施行（下稱新刑法，修正前刑法下稱舊刑法），參酌最高
    法院95年5月23日刑事庭第8次會議決議，新刑法第2條第1項
    之規定，係規範行為後法律變更所生新舊法律比較適用之準
    據法，於新刑法施行後，應適用新刑法第2條第1項之規定，
    為「從舊從輕」之比較。
  (二)被告係對於未發覺之罪自首而接受裁判，而被告行為後，刑
    法第62條有關自首之規定已有修正，修正前之舊法規定為「
    必減」其刑，修正後改為「得減」其刑，此項變動影響行為
    人之刑罰法律效果，係屬新修正刑法第2條第1項之「法律變
    更」，本件被告自首之時間係於新修正刑法生效前之93年7
    月28日，自應為新舊法比較，經比較新舊法結果，因修正前
    舊法規定為「必減」其刑，較有利於行為人，即新法之規定
    對於被告並無較為有利之情形，是依修正後刑法第2條第1項
    前段之規定，本件應適用被告行為時之法律，即應適用修正
    前刑法第62條之規定，減輕被告之刑。
  (三)修正前刑法第41條第1項前段規定易科罰金，得以1元以上3
    元以下折算壹日，又依被告行為時之易科罰金折算標準，修
    正前罰金罰鍰提高標準條例第2條前段（現已刪除）規定，
    就其原定數額提高為100倍折算1日，則本件行為時之易科罰
    金折算標準，至多以銀元300元折算1日，經折算為新臺幣後
    ，應以新臺幣900元折算為1日。惟修正後刑法第41條第1項
    前段則規定易科罰金，得以新臺幣1,000元、2,000元、3,00
    0元折算壹日，以舊法有利被告。而依95年6月14日修正公布
    、同年7月1日施行之刑法施行法第1條之1規定：「中華民國
    94年1月7日刑法修正施行後，刑法分則編所定罰金之貨幣單
    位為新臺幣（第1項）。94年1月7日刑法修正時，刑法分則
    編未修正之條文定有罰金者，自94年1月7日刑法修正施行後
    ，就其所定數額提高為30倍。但72年6月26日至94年1月7日
    新增或修正之條文，就其所定數額提高為3倍（第2項）」。
    考其立法理由，係因應修正後刑法施行後，依修正刑法第33
    條第5款規定，罰金貨幣單位已改為新臺幣，是以分則編各
    罪所定罰金之貨幣單位，自應配合上開規定修正，且新刑法
    施行後既已不再適用「現行法規所定貨幣單位折算新臺幣條
    例」，為使罰金數額趨於一致，避免衍生新舊法比較適用問
    題，以緩和實務適用法律之衝擊，於不變動罰金數額之前提
    下，而為制定（前揭條文立法意旨參照），是適用前揭條文
    之結果，僅貨幣單位由銀元改為新臺幣，其罰金數額實與舊
    刑法時代適用罰金罰鍰提高標準條例第1條額度相同，對於
    被告而言並不發生有利或不利之問題，非屬法律變更，當無
    須就新舊法比較適用，附此敘明。
丁、論罪科刑部分：核被告丙○○所為，係犯係犯刑法第185條
    之3之酒後駕車罪及刑法第276條第1項之過失致死罪。被告
    酒醉駕車，因而致人死亡，其過失致死部分應依道路交通管
    理處罰條例第86條第1項規定，加重其刑。按於犯罪未被發
    覺前，向該管公務員告知其犯罪，而不逃避接受裁判者，即
　　與刑法第62條規定自首之條件相符。至於自首後對其犯罪事
    實有所主張或辯解，係被告辯護權之行使，不能據此一端即
    謂被告無接受裁判之意，最高法院84年度台上字第829號著
    有裁判可稽，本件被告肇事後於員警發覺何人為犯罪人之前
    即向到場處理之員警乙○○自承其為駕駛人而犯罪，自首而
    接受裁判，縱然於本院審理中改稱並非其駕駛云云，依照上
    揭見解，自無礙其自首之事實，本院爰仍依法減輕其刑。過
    失致死罪部分並應先加後減。被告所犯上開2罪間，行為互
    殊，罪名有異，應予分論併罰。審酌被告之品行、生活經濟
    狀況、智識教育程度、與被害人之關係，因肇事導致被害人
    死亡，對被害人家庭之影響，其所生之危害非輕，被告事後
    尚未與被害人之家屬成立民事和解；犯罪後於證據明確之情
    形下仍矯言掩飾犯行，顯見其毫無悔意等一切情狀，爰分別
    量處如主文所示之刑，以示懲儆。檢察官就被告所犯酒後駕
    車及過失致死罪，依序求刑有期徒刑6月及1年2月，尚非適
    當，併予敘明。
據上論斷，應依刑事訴訟法第299條第1項前段，道路交通管理處
罰條例第86條第1項，刑法第2條第1項、第185條之3、第276條第
1項、修正前刑法第62條前段、第41條第1項前段，廢止前罰金罰
鍰提高標準條例第2條，刑法施行法第1條之1，判決如主文。
本案經檢察官 張益昌 到庭執行職務
中　　華　　民　　國　　96　　年　　3 　　月　　20　　日
　　　　 　　　  交通法庭  審判長法　官　 林英志
                                 法　官　 鍾邦久
                                 法　官　 蔡直青
以上正本證明與原本無異。
如不服本判決，應於收受送達後10日內向本院提出上訴書狀（應
附繕本）。
　　　　　　　　　　　　　　　　 書記官   劉鴻瑛
中　　華　　民　　國　　96　　年　　3 　　月　　23　　日
附錄本案論罪科刑法條全文：
刑  法
第185條之3
服用毒品、麻醉藥品、酒類或其他相類之物，不能安全駕駛動力
交通工具而駕駛者，處1年以下有期徒刑、拘役或3萬元以下罰金
。
第 276 條
因過失致人於死者，處2年以下有期徒刑、拘役或2千元以下罰
  金。
從事業務之人，因業務上之過失犯前項之罪者，處5年以下有
  期徒刑或拘役，得併科3千元以下罰金。
